【裁判字號】    94,訴,614
【裁判日期】    950125
【裁判案由】    違反毒品危害防制條例
【裁判全文】
臺灣雲林地方法院刑事判決               94年度訴字第614號
公  訴  人  臺灣雲林地方法院檢察署檢察官
被      告  甲○○
                    （現另案於臺灣雲林第二監獄執行中）
指定辯護人  施登煌律師
被      告  丁○○
                    （現另案於臺灣雲林第二監獄執行中）
選任辯護人  陳中堅律師
上列被告等因違反毒品危害防制條例案件，經檢察官提起公訴（
94年度偵字第2272號），本院判決如下：
    主  文
甲○○、丁○○均無罪。
    理  由
一、公訴意旨略以：被告甲○○與被告丁○○基於意圖販賣而持
    有第一級毒品之犯意聯絡，由丁○○於不詳時間，在不詳地
    點，以不詳之價格，向姓名、年籍綽號「阿猴」之成年男子
    購買毒品海洛因13包合計淨重28.8公克（起訴書誤載為29.8
    公克），伺機販售圖利。嗣於民國94年5 月20日下午3 時許
    ，為警持搜索票，前往甲○○之雲林縣莿桐鄉○○村○○路
    54號住處實施搜索，當場扣得毒品海洛因淨重28.8公克（起
    訴書誤載為29.8公克）、毒品安非他命5.4 公克、分裝鏟2
    支、盒子3 個、壓縮機1 組、研磨器1 組、電子秤1 台、分
    裝袋1 包、橡皮軟管1 條、玻璃吸管2 支、注射針筒9 支、
    殘渣袋1 包等物，因認被告2 人共同涉犯毒品危害防制條例
    第5 條第1 項之意圖販賣而持有第一級毒品罪嫌云云。
二、按犯罪事實應依證據認定之，無證據不得認定犯罪事實；不
    能證明被告犯罪者，應諭知無罪之判決，刑事訴訟法第154
    條第2 項、第301 條第1 項分別定有明文。又事實之認定，
    應憑證據，如未能發現相當證據，或證據不足以證明，自不
    能以推測或擬制之方法，以為裁判基礎；且認定犯罪事實所
    憑之證據，雖不以直接證據為限，間接證據亦包括在內；然
    而無論直接或間接證據，其為訴訟上之證明，須於通常一般
    之人均不致有所懷疑，而得確信其為真實之程度者，始得據
    為有罪之認定，倘其證明尚未達到此一程度，而有合理之懷
    疑存在時，即無從為有罪之認定，最高法院亦分別著有40年
    台上字第86號、76年台上字第4986號判例意旨可稽。再毒品
    危害防制條例第5 條第1 項之意圖販賣而持有第一級毒品罪
    ，其構成要件乃必以行為人以販賣以外之原因而非法持有第
    一級毒品，嗣起意意圖販賣者方有該當，而該條項規定構成
    要件中，因含有「意圖販賣」之主觀違法要素，故於訴訟上
    對於行為人是否具有販賣之意圖，乃必須有相當之客觀事實
    ，足以表明其主觀上意念之遂行性與確實性，方得認行為人
    有該項意圖。
三、本件公訴人認被告甲○○、丁○○涉有上述犯嫌，無非係以
    ：(一)被告甲○○供稱其1 天要施用7 、8 次海洛因毒品，被
    告丁○○則稱其1 天要用到將近20次，被告2 人所供述施用
    毒品之頻率，顯非一般人所能忍受，因一般施用毒品之頻率
    ，正常之情況下，1 天施用約2 至3 次，施用到3 次已經算
    是重症，被告2 人如此高頻率施用，於庭訊時卻仍生龍活虎
    ，可見被告2 人所供稱之施用頻率是不可採的；(二)被告2 人
    所施用之毒品，係由被告丁○○所提供，而被告丁○○沒有
    工作及積蓄，被告甲○○亦無工作，每月花費在毒品開銷達
    新台幣（下同）20幾萬元，被告丁○○顯然不足以支應平日
    之開銷；(三)扣案之壓縮機、研磨器、電子秤、分裝袋等物，
    均係一般販賣毒品常見之工具，且扣案之海洛因、分裝鏟、
    壓縮機、以及電子秤等物都在甲○○以及丁○○的房間裡面
    的衣櫃、茶几等處查扣，顯然這些東西是被告為了要分裝毒
    品，才放在同一個地方；(四)證人即查獲之警員丙○○證稱，
    本案之所以查獲是因為有線報，他以及他同事也曾經有2 、
    3 次去被告居住的場所去查看，現場確實有相當頻繁的人進
    出，被告2 人既然沒有正當職業，為甚麼會有這些人在他住
    處出出入入，這個顯然被告可能有要販賣的行為等語，為其
    所依憑之證據及理由。
四、訊據被告甲○○、丁○○2 人固均不否認有於前述時、地，
    為警扣得其2 人所共同持有之海洛因毒品、分裝鏟、壓縮機
    、研磨缽、電子秤、分裝袋、盒子等物之事實，惟堅決否認
    有何意圖販賣而持有海洛因之犯行，均辯稱：海洛因毒品是
    用來施用的，並沒有想要賣等語。被告甲○○之指定辯護人
    則為被告甲○○辯護稱：(一)檢察官認為扣案之壓縮機、研磨
    缽屬於販賣毒品常用之工具，惟經送鑑結果，該2 項物品均
    無海洛因毒品反應，證人丙○○固證述根據其辦案經驗，壓
    縮機、研磨缽是屬於販賣毒品所必需，惟此純屬其個人意見
    ，證人丙○○並未親眼目睹被告在研磨、壓縮，故不能以在
    被告甲○○家中扣得壓縮機、研磨缽，即認為被告一定在分
    裝毒品，然後伺機販賣；(二)又檢察官從有無工作、存款來認
    定被告意圖販賣而持有海洛因毒品，此亦屬於主觀認定，因
    為吸毒者通常也並非是有錢人，上開認定過於主觀；(三)再者
    ，販賣毒品通常是1 包5 百元或是1 包1 千元，不可能有的
    賣7 百元，有的賣720 元，有的賣900 元，而且數量一定要
    相等，要很接近，而經法院勘驗海洛因毒品結果，每包重量
    均不相同，且依被告丁○○供稱，若其確實在查獲當天快天
    亮時才回家，則一直到為警查獲時，中間有很長的時間可以
    分裝完畢，毒品為何仍跟買回來時相同等語。被告丁○○之
    選任辯護人為被告丁○○辯稱：(一)證人丙○○已證稱扣案之
    13 包 海洛因毒品上所記載之重量，乃員警查獲之後所製作
    之秤重紀錄，並非被告甲○○或丁○○所標示，苟被告甲○○、丁○○具有販賣之意圖，理論上每一包之重量應均等，
    被告2 人方能便於販賣，如未均等，亦應在每一包上面書寫
    重量，方不致產生售價比進價還便宜之情事；(二)扣案之壓縮
    機、研磨缽於查獲當時，證人丙○○曾予以勘驗，惟並未發
    現有任何殘留毒品，且經鈞院將壓縮機、研磨缽送鑑結果，
    壓縮機、研磨缽均無安非他命及嗎啡等毒品反應，足證扣案
    之壓縮機、研磨缽並非供搗碎毒品分裝之用，否則應會殘留
    安非他命或嗎啡，從而公訴人以上開扣案之壓縮機、研磨缽
    做為被告具有意圖販賣毒品之證據，亦值商榷；(三)被告丁○○固於偵查中無法交代其施用毒品之金錢來源，惟不能僅依
    其辯解不能成立，即認定被告丁○○具有意圖販賣第一級毒
    品之犯行，仍需具有其他積極證據，使得認定被告丁○○之
    犯行等語。
五、經查：
  (一)扣案之白粉13包經送法務部調查局鑑定，其結果為：「經本
    局標示HR（＋）者12包，均含第一級第6 項毒品海洛因成分
    ，合計淨重19.55 公克（空包裝重3.92公克），純度4.51%
    ，純質淨重0.88公克；經本局標示HR（＋）S 者1 包，含微
    量第一級第6 項毒品海洛因成分，淨重9.25公克，空包裝重
    0.65公克（因海洛因量微，定量分析無法檢出海洛因純度值
    ）」，此有該局94年7 月21日調科壹字第160002703 號鑑定
    通知書1 紙在卷可稽，是扣案之白粉13包，確屬第一級毒品
    海洛因無訛。
  (二)被告甲○○、丁○○固均於本院審理時供稱：扣案之海洛因
    毒品是在被警方查獲前一天或當天購買的云云，惟被告2 人
    就購買的時間（被告甲○○稱是在94年5 月19日傍晚5 、6
    點時買的，被告丁○○則稱是在94年5 月20日凌晨時分買的
    ）、如何接觸購買（被告甲○○稱是丁○○下車購買的，被
    告丁○○則稱是藥頭打開自用小客車右前乘客座拿給丁○○
    的）等情，供述均不相同；且被告2 人於本院審理時均供稱
    ：扣案之海洛因毒品是用約10萬元之價格買的等語，然依上
    開海洛因鑑定報告可知，扣案標示HR（＋）之海洛因12包，
    純度僅有4.51% ，折合純質淨重只有0.88公克，以被告甲○○施用毒品長達10年、被告丁○○亦曾購毒施用（凡此均經
    被告2 人供明在卷），可見被告2 人應有豐富之購毒經驗，
    應無可能遭人欺瞞而以10萬元之高價購買純質淨重只有0.88
    公克海洛因之可能，是被告2 人上開所供是在被警方查獲前
    一天或當天購買扣案之海洛因毒品云云，應非實情。
  (三)關於扣案之13包海洛因毒品係由何人分裝一節，被告丁○○
    於本院審理時先是供稱：（你買的毒品是買一整包是不是？
    ）沒有，就13包等語，惟旋又改稱：（買來後，你有沒有分
    裝過？）有，我們自己要吃的；（你剛剛不是說，那13包不
    是你分裝好的嗎？）其他有，有的不是；（什麼意思？）有
    的是我包的；（你包幾包？）我好像包2 包，我們自己要吃
    的；（綽號「阿猴」之人賣給你的毒品一共是幾包？）好像
    是10包；（你的意思是你從其中1 包又分裝出2 包，是不是
    ？）是等語，惟此與被告丁○○於警詢時所供稱：（為何查
    扣之毒品海洛因會分裝成一包包？）我把毒品分裝好，1 天
    吸食1 包等語，以及被告丁○○經檢察官聲請羈押而於本院
    法官訊問時所陳：（為何會分裝成13包？）因為我每天要吸
    食1 包，我想說秤好分成13包，1 天吸食1 包等語，並不相
    符，本院認為以被告丁○○當時方遭警方查獲不久，並沒有
    充分的時間構思對自己有利之不實辯解，且購毒後分裝毒品
    ，事實上對於所涉販賣毒品或意圖販賣而持有毒品罪嫌，係
    屬於對己較為不利之供述，若非屬實，被告丁○○應不致於
    作出此種不利於己之辯解，因此本院認為應以其在警詢及本
    院法官面前所陳，較為可採。但參酌前開(二)所述，本院認為
    扣案之12包（另外1 包應是摻雜些微海洛因成分的糖，詳後
    述）應係被告丁○○將所購得之不詳重量海洛因分裝後的其
    中12包（也就是被告丁○○分裝海洛因的包數應是超過12
    包），並非被告丁○○所稱是將所購得之10包海洛因再另行
    分裝出2 包，也應不是被告丁○○將所購得之海洛因全部只
    有分成12包。
  (四)承前開(三)所述，檢察官既無法舉證證明被告將所購得之海洛
    因分裝成不詳包數（超過12包）後曾出售他人，則本於罪疑
    則為有利於被告認定之法理，合理之解釋應該是被告丁○○
    將海洛因毒品分裝後供己及被告甲○○施用，因為被告2 人
    既沒有將分裝後之海洛因毒品出售他人，則如何認定所僅剩
    的12包海洛因毒品，被告2 人突然變更犯意為意圖販賣而持
    有，亦未經檢察官舉證證明。再者，從上開經標示HR（＋）
    S 者1 包，僅含微量第一級第6 項毒品海洛因成分，淨重9.
    25公克，且因海洛因量微，定量分析無法檢出海洛因純度值
    ，以及經本院勘驗該包白粉，其外包裝貼有寫著「糖」字之
    標籤等情（此經本院製有勘驗筆錄在卷可稽，見95年1 月5
    日審判筆錄）觀之，被告丁○○應係在分裝海洛因毒品時，
    因摻糖稀釋純度，使得分裝後之海洛因毒品純度不高（又因
    分裝器稀釋海洛因純度後沾有海洛因毒品，在用分裝器再次
    鏟取糖以進行另一次分裝時，分裝器上所沾之海洛因毒品因
    黏附或掉落在糖上，使得上開標示HR（＋）S 之糖包驗得有
    微量之海洛因成分），而此適可印證被告甲○○、丁○○2
    人所陳關於施用海洛因毒品頻率之供詞（詳後述），應屬非
    虛（因純度低，相對地施用的次數就可增加）。
  (五)至於扣案海洛因毒品12包，經本院勘驗其外包裝經警方秤重
    後記載之重量，固顯示其數量分別為：(一)0.7 (二)1.1 (三)0.2
    (四)1.8 (五)5.2 (六)1 (七)2 (八)1.8 (九)0.7 (十)1.8 (十一)1.1 ，(十二)另一
    個空袋則沒有標示重量，只有貼1 張標籤上面寫「100 」等
    情，此經本院製有勘驗筆錄在卷可稽（見95年1 月5 日審判
    筆錄），從上開有明確標示重量之數字觀之，0.7 公克的有
    2 包，1.1 公克的有2 包，1.8 公克的有3 包，一般而言，
    若毒品僅係供自己施用，應少有人會將之分裝成等重量的數
    個包裝，被告丁○○將部分毒品分裝成等重，確屬可疑，惟
    本院認為依一般交易常情，交易價格多屬整數（如5 百元、
    1 千元、2 千元不等），少有零頭，而同一販毒者，若出售
    之價格相同，除非毒品純度不同或與購毒者交情親疏有別而
    異其價格，否則所出售之毒品應屬等重，而上開0.7 、1.1
    、1.8 公克（換算成非法定度量單位「錢」，則分別為0.18
    、0.29、0.48錢），數字均非等差或約略等差，且警方查獲
    時亦未見海洛因毒品外包裝袋有何重量或暗號之註記（外包
    裝袋之重量註記，是警方所秤量後加註等情，業經證人即查
    獲當時前往搜索之警員丙○○於本院審理時證述屬實），被
    告2 人若先行分裝伺機出售，理應於分裝袋外標示重量，蓋
    標示重量非屬困難，若洽有人前來購買，免不了再次秤重，
    如此徒增困擾，若彼等分裝時即有販賣之意圖，理當設想及
    此。又本案未扣得任何與聯絡交易毒品相關之行動電話，亦
    與交易毒品隱密性有違，再加上前述檢察官並無法舉證證明
    扣案之12包海洛因毒品，被告2 人變更犯意為意圖販賣而持
    有，本院認為被告丁○○於本院審理時所辯：因為我們要分
    裝自己每天要吃的量，想說出門要帶，我秤看看，是因我無
    法控制自己的施用量，有多少就想要一直把它吃完，我想說
    一天不要吃那麼多等語，應屬可信，而上開包裝，亦與一般
    施用毒品者多將毒品分裝成少量包裝，以方便自己攜帶隨時
    可施用的常情相符。
  (六)至於檢察官以扣案之壓縮機、研磨器、電子秤、分裝袋等物
    ，均係一般販賣毒品常見之工具，且扣案之海洛因、分裝鏟
    、壓縮機、以及電子秤等物都在甲○○以及丁○○的房間裡
    面的衣櫃、茶几等處查扣，顯然這些東西是被告為了要分裝
    毒品，才放在同一個地方等語，而認被告2 人確實有伺機販
    賣海洛因毒品之犯意。惟按電子秤、分裝袋固然通常為販賣
    毒品常見之輔助工具，惟購毒者為確保其所購毒品確實達到
    約定之購買重量，其持電子秤前往交易者，亦所在多有，而
    分裝袋（經本院勘驗結果共有29個，見95年1 月5 日審判筆
    錄）更是施用毒品者所常用以分裝以攜帶外出，若非有其他
    證據加以佐證，尚難僅以警方扣得電子秤、分裝袋，即遽謂
    持有者涉犯販賣毒品或意圖販賣而持有毒品罪。至於壓縮機
    及研磨器部分，其縱然係屬於一般販賣毒品可能會有之工具
    （較少見），惟經本院送請法務部調查局鑑定壓縮機、研磨
    器是否殘留毒品成分，其結果為：送驗研磨缽（按：即研磨
    器）1 組經檢驗結果，未發現有安非他命類及嗎啡等毒品殘
    跡反應；送驗壓縮機組1 件經檢驗結果，未發現有安非他命
    類及嗎啡等毒品殘跡反應等情，有該局94年12月21日檢驗通
    知書在卷可參，若參諸前開本院所認定被告丁○○有分裝毒
    品之事實，則上開壓縮機、研磨器是否確實曾供被告丁○○
    使用，以作為分裝工具，實非無疑。至於檢察官以壓縮機、
    研磨器業經保存多時，並不能排除他人或空氣之接觸等語，
    而認為不能因鑑定結果為無嗎啡殘跡反應，即為有利於被告
    之認定。惟縱令檢察官上述之情有可能發生，也是檢警機關
    在第一時間未能蒐證完全之故，尚難以此不確定的可能性（
    指壓縮機、研磨器因他人或空氣之接觸，而影響鑑定之準確
    性），而遽為不利於被告之認定。又扣案之壓縮機、研磨器
    是警方在被告甲○○房間進門後右邊小櫃子所查獲，而海洛
    因毒品、分裝器等則是在被告甲○○房間內茶几下所查獲等
    情，業據證人丙○○陳證明確，是壓縮機、研磨器與毒品、
    分裝器並沒有置放在一起，從而，檢察官以壓縮機、研磨器
    、毒品、分裝器均放在同一房間，而認為壓縮機、研磨器顯
    然是被告為了要分裝毒品用，理由尚屬牽強。
  (七)關於施用海洛因之頻率，於檢察官訊問時，被告甲○○供稱
    ：每日約施用1 次等語，被告丁○○則供稱：每小時施用1
    次等語（均見94年5 月20日檢察官訊問筆錄）；於檢察官聲
    請羈押而於本院法官訊問時，被告甲○○陳稱：1 天施用1
    至2 次等語，被告丁○○則供陳：1 小時施用1 次等語（均
    見本院法官94年5 月21日訊問筆錄）；於檢察官再次訊問時
    ，被告甲○○供稱：2 小時施用海洛因1 次等語，被告丁○○則供稱3 、4 小時施用海洛因1 次等語（均見94年8 月1
    日檢察官訊問筆錄）；於本院審理時，被告甲○○供稱：我
    大約1 天施用7 、8 次等語，被告丁○○則供稱：1 天有時
    候用半包，差不多10幾次等語（見95年1 月5 日審判筆錄）
    ，由以上被告2 人之供述可知，被告2 人就施用海洛因之頻
    率，供述前後雖然均有出入，惟本院認為所謂每天施用之頻
    率，本來就隨著施用者之成癮性、毒品數量、純度、施用習
    慣、體質等而有所不同，不見得每天必定施用一定之次數，
    且因施用之頻率涉及法院量刑之輕重，有些施毒者關於此部
    分之詢問，通常也會有所保留，且檢察官也無法舉證證明被
    告2 人確實之施用毒品頻率或數量，自難遽謂被告2 人於本
    院審理時之供述必然不可信。是檢察官以被告2 人所供述施
    用毒品之頻率，顯非一般人所能忍受，可見被告2 人所供稱
    之施用頻率是不可採的等語，而認定被告2 人意圖販賣而持
    有第一級毒品，亦不足採。
  (八)又檢察官以被告丁○○沒有工作及積蓄，被告甲○○亦無工
    作，每月花費在毒品開銷達20幾萬元，被告丁○○顯然不足
    以支應平日之開銷等語，而認為被告2 人在主觀上應有販賣
    圖利之意思。惟自被告2 人購毒（何時購毒，檢察官亦無法
    舉證證明）後迄至為警查獲時，被告2 人經濟狀況究竟有何
    變化，致使被告2 人購毒之初原無販毒之意（若購毒之初即
    有販毒之意，則已構成販賣毒品罪，而非僅意圖販賣而持有
    毒品罪），而因經濟狀況發生變化（變差），使被告萌生販
    毒之意，而持有毒品伺機販毒等情，並未據檢察官舉證證明
    ，且經濟狀況不佳雖「有可能」使為施用毒品而持有毒品者
    ，萌生販毒之意而伺機販毒牟利，以支應爾後購毒所需，惟
    其間並不具有必然性，被告2 人是否意圖販賣而持有毒品，
    仍應藉由客觀事實以推斷其主觀犯意，本案既無何客觀事實
    足以證明被告2 人「意圖販賣毒品」之主觀犯意，自難遽以
    被告2 人經濟狀況不佳而推斷被告2 人係意圖販賣而持有海
    洛因。
  (九)至檢察官又以證人丙○○證稱，本案之所以查獲是因為有線
    報，他以及他同事也曾經有2 、3 次去被告居住的場所去查
    看，現場確實有相當頻繁的人進出，被告2 人既然沒有正當
    職業，為甚麼會有這些人在他住處出出入入，這個顯然被告
    可能有要販賣的行為等語，為其所依憑認定被告2 人涉犯意
    圖販賣而持有毒品之理由。證人丙○○固於本院作證時為上
    開之證述，惟其亦證稱：（你所謂看到有人在那邊出出入入
    ，是怎麼樣的狀況，我的意思是說你們在現場待了多久，看
    到什麼樣的人在那邊出入，同一批人還是都不同的人，大概
    是男生還是女生，年紀大概多大，衣著大概怎麼樣，他有沒
    有在附近施用毒品？）因為我們勘查的時候，都是持續幾十
    分鐘，然後看到進去的人，都是進去一段時間然後再出來，
    這樣子；（幾十分鐘大概多久，有沒有超過1 個小時？）差
    不多；（大概都是怎麼樣的人進去，年輕的、老的，衣著大
    概都怎麼樣？）就是一般的人；（他們出來有沒有馬上在用
    毒品？）沒有；（就直接離開了是不是？）是等語（見94
    年11月17日審判筆錄）。是證人丙○○對於在被告甲○○家
    中出入之人員，其出入之目的為何，亦不明瞭，交易毒品當
    然有可能，但也有可能是一起去施用毒品或為其他行為，是
    檢察官以上開情事，即認為顯然被告2 人可能有要販賣的行
    為等語，尚屬主觀臆測之詞，自無足採。
  (十)另扣案之甲基安非他命與本案起訴之犯罪嫌疑事實無關，而
    扣案之殘渣袋1 包、橡皮軟管1 條、分裝鏟2 支、玻璃吸管
    2 支、盒子3 個等物，充其量僅能證明被告2 人涉有施用、
    持有毒品罪嫌，在別無其他直接或間接證據證明被告2 人確
    實涉有意圖販賣而持有毒品罪嫌，自難憑上開物證證明被告
    2 人意圖販賣而持有海洛因罪。
六、綜上所述，公訴人認被告2 人所涉意圖販賣而持有第一級毒
    品之犯行，因於訴訟上並無任何客觀之積極證據足以證明於
    被告2 人之主觀意圖上有意圖販賣而非法持有第一級毒品海
    洛因之遂行性與確實性，核諸前揭說明，自難認被告2 人已
    該當於毒品危害防制條例第5 條第1 項意圖販賣而持有第一
    級毒品規定之構成要件，此外復查無其他積極證據足資證明
    被告2 人有何公訴人所起訴之前開犯行，既不能證明被告犯
    罪，核諸前揭說明，自應由本院為被告2 人無罪之諭知。
據上論斷，應依刑事訴訟法第301 條第1 項，判決如主文。
本案經檢察官乙○○到庭執行職務。
中    華    民    國    95    年    1     月    25    日
                  刑事第五庭    審判長法  官  陳定國
                                      法  官  王素珍
                                      法  官  李明益
以上正本證明與原本無異。
如不服本判決，應於判決收受後10日內，向本院提出上訴狀（須
附繕本）。
                                      書記官  李達成
中    華    民    國    95    年    1     月    25    日


司法院資訊處製作；財團法人民間司法改革基金會備份。
